【裁判字號】    94,訴緝,100
【裁判日期】    950222
【裁判案由】    偽造文書等
【裁判全文】
臺灣板橋地方法院刑事判決             94年度訴緝字第100號
公  訴  人  臺灣板橋地方法院檢察署檢察官
被      告  甲○○○
選任辯護人  潘東翰律師
            林東乾律師
上列被告因偽造文書等案件，經檢察官提起公訴（88年度偵字第
6477 號）， 因被告於本院準備程序中為有罪之陳述，本院告知
被告簡式審判程序之旨，並聽取當事人之意見後，經合議庭裁定
改以簡式審判程序審理，判決如下：
    主  文
甲○○○連續行使偽造私文書，足以生損害於他人，處有期徒刑
陸月，如易科罰金，以佰元折算壹日，緩刑貳年。
    事  實
一、甲○○○於民國八十八年七月五日，在臺北縣三重市○○○
    路一五六巷二十四之一號自任會首，向乙○○等人招募每會
    新臺幣（下同）一萬元之合會，連同會首共七十七會，約定
    每月二十日開標，每逢二月五日、六月五日及十月五日加標
    一次，會期自八十三年二月二十日起至八十八年二月二十日
    結束，採內標制，每次以投標金額最高者得標。該合會皆由
    甲○○○向未得標之會員（下稱活會會員）按一萬元扣除標
    息後之金額收集會款交予得標會員。嗣因甲○○○受部分合
    會會員未繳交會款之拖累，竟基於意圖為自己不法所有及行
    使偽造私文書之概括犯意，先後於附表所示之時間，在上址
    主持合會開標，利用實際會員彼此間並未全部相識，亦未全
    部前來親自投標之機會，冒用如附表所示活會會員名義競標
    ，而在空白小紙條上分別偽造該名活會會員之署押，並填寫
    如附表所示之標息，充作標單（標單上未載明「標單」字樣
    ，且於開標後即丟棄，未據扣案），依習慣足以表示如附表
    所示被冒用名義之活會會員以各該標息投標之意思，進而持
    上開偽造之標單參與競標而得標，並向當次活會會員詐稱係
    上開被冒標人得標，使各該會期不知情之活會會員均陷於錯
    誤，而如數遵期交付會款予甲○○○（起訴書所載冒標九次
    部分，業經公訴檢察官當庭更正為如附表所示之四次），致
    生損害於被冒標人暨有意參加合會而尚未標取會款之活會會
    員，甲○○○即於各該次冒標時詐得如附表各編號所示之會
    款共一百五十三萬一千二百元。迄八十七年七月二十日第六
    十八會時，甲○○○無故停標，經活會會員相互查詢比對會
    單結果，始悉上情。
二、案經乙○○告訴臺灣板橋地方法院檢察署檢察官偵查起訴，
    經甲○○○於本院準備程序中就被訴之事實為有罪之陳述，
    本院合議庭裁定以簡式審判程序審理。
    理  由
壹、程序方面
    刑事訴訟法第二百七十三條之一第一項規定除被告所犯為死
    刑、無期徒刑、最輕本刑為三年以上有期徒刑之罪、或高等
    法院管轄第一審案件者外，於審判期日前之程序進行中，被
    告先就被訴事實為有罪之陳述時，審判長得告知被告簡式審
    判程序之旨，並聽取當事人、代理人、辯護人及輔佐人之意
    見後，裁定進行簡式審判程序。查本案被告吳涂蓮被訴偽造
    文書等案件，非前開不得進行簡式審判程序之案件，經被告
    於本院審理時就被訴之事實為有罪之陳述，且經本院告知被
    告簡式審判程序之旨，聽取被告及檢察官之意見後，爰依刑
    事訴訟法第二百七十三條之一第一項規定裁定改依簡式審判
    程序審判之，先予敘明。
貳、實體方面
一、上揭事實，業據被告甲○○○於本院準備程序及審理時均坦
    承不諱，核與告訴人乙○○於偵查及本院審理時指訴之情節
    大致相符（見八十八年度偵字第六四七七號偵查卷〔下稱偵
    卷〕第十九頁、第二十頁、第四十頁、第四十一頁、第五十
    四頁、第五十五頁、第八十八年訴字第一四六一號本院卷〔
    下稱八十八年院卷〕第四十二頁、第四十七頁，並經證人楊
    秀花於偵查及本院訊問時證述綦詳（見偵卷第五十四、五十
    五頁、八十八年院卷第四十一、四十二頁），此外，證人鄭
    何月招、湯謝玉梅亦於本院訊問時證稱確實同意借標（鄭何
    月招出借三會、湯謝玉梅出借二會）（八十八年院卷第三十
    四頁、第四十八頁）等語明確。復有互助會單影本一紙、存
    證信函二份、臺北縣三重市調解委員會通知、協議書各一紙
    、憑據二份、互助會各期標會日期及金額表一紙在卷可稽（
    見偵卷第三頁至第八頁、第四十五頁至第四十七頁）。又上
    開合會各次開標之標息，僅有告訴人乙○○提出之互助會各
    期標會日及及金額表一紙為憑，並為被告所不爭執，堪以其
    上所載為各該次得標之金額。參以被告於本院審理時供承冒
    標時間為遭人倒會後之八十四年五月二十日起連續四會期，
    二相對照，應可推認被告各次冒標之時間、標息及被冒標名
    義人如附表所示。又受詐欺活會人數部分，因上開合會，被
    告自任會首且以自己名義參加一會，應認被告已於冒標之前
    以自己名義標取會款，此後始偽以他人名義詐標會款，且被
    告為本案犯罪之行為人，自不計入受詐欺之活會會員人數中
    。綜上，堪認被告自白與事實相符。是本件事證明確，被告
    前開犯行洵堪認定，應予依法論科。
二、按民間互助會已標取會款者（即一般所稱之死會），於標取
    會款後不問何人得標，至完會止，本有向會首按時交付會款
    （含標息）之義務，會首冒標會款時，除對於活會會員有冒
    標施詐（即佯稱某某人得標），使活會會員陷於錯誤，誤認
    係被冒標之人得標而交付會款，成立詐欺取財罪外，對於已
    標取會款之會員，因按時繳付會款本為其標取會款後之義務
    ，並無施詐或使其陷於錯誤可言，自無成立詐欺罪之餘地，
    是已標取會款之會員對於嗣後會首之冒標會款，不能認係詐
    欺之被害人（最高法院九十二年度臺上字第一一三八號判決
    意旨參照）。次按互助會標單，因僅記載姓名及一定之金額
    ，如徒憑該標單之內容觀之，殊不能明瞭其用意何在，必須
    依民間互助會之習慣或特約，始足以表示該金額係標取會款
    之利息，該姓名係標取會款之會員，而足以表示一定用意之
    證明，故該標單應屬刑法第二百二十條第一項以文書論之準
    私文書（最高法院九十一年台上字第五六八三號判決意旨參
    照）。再按冒用他人名義在標單上書寫姓名及所出利息之行
    為，依民間互助會之習慣，除表示標會之會員外，另表示該
    名義人願出所書之利息金額標取會款，並非單純作為投標會
    員之識別，故於標單上冒簽他人姓名，乃表示投標名義人簽
    名之意思，應認係偽造他人之署押（最高法院八十七年度臺
    非字第一二號判決意旨可資參照）。
三、查被告招募如事實欄所述之合會，於如附表所示之時間冒用
    會員名義偽造標單並持以行使而詐標會款，使不知情之活會
    會員陷於錯誤，而遵期繳交會款，足以生損害於各被冒用名
    義人及該合會之各活會會員。核被告所為，係犯刑法第二百
    十六條、第二百二十條第一項、第二百十條之行使偽造準私
    文書罪、第三百三十九條第一項詐欺取財罪。被告在標單上
    偽造如附表所示被冒用名義人署押之行為，為偽造私準文書
    之部分行為；而其偽造後持以行使，其偽造準私文書之低度
    行為應為行使之高度行為所吸收，均不另論罪。又被告先後
    四次行使偽造準私文書、詐欺取財之犯行，均時間緊接，手
    段相同，各觸犯構成要件相同之罪名，顯均係基於概括犯意
    而為，應各依刑法第五十六條連續犯規定論以一行使偽造準
    私文書罪、詐欺取財罪。被告冒標後向尚未得標之活會會員
    收取會款，係以一詐欺行為同時詐取多數活會會員之會款，
    而觸犯數同種詐欺取財罪，為同種想像競合犯，應依刑法第
    五十五條前段規定，從一重之詐欺取財罪處斷。再者，被告
    所犯上開連續行使偽造準私文書與連續詐欺取財二罪間，具
    有方法結果之牽連犯關係，應依刑法第五十五條後段規定，
    從一重之連續行使偽造準私文書罪處斷。另按行為後法律有
    變更者，適用裁判時之法律。但裁判時之法律有利於行為人
    者，適用最有利於行為人之法律，刑法第二條第一項定有明
    文；次按被告於行為時刑法第四十一條所定得易科罰金之罪
    為最重本刑三年以下有期徒刑以下之刑之罪，而受六月以下
    有期徒刑或拘役之宣告者。嗣被告行為後，該法第四十一條
    業於九十年一月十日公布修正，並於同年一月十二日生效，
    該條第一項規定：「犯最重本刑為五年以下有期徒刑以下之
    刑之罪，而受六個月以下有期徒刑或拘役之宣告，因身體、
    教育、職業、家庭之關係或其他正當事由執行顯有困難者，
    得以一元以上三元以下折算一日，易科罰金。但確因不執行
    所宣告之刑，難收矯正之效，或難以維持法秩序者，不在此
    限。」經比較新舊法結果，自以新法較有利於被告，依刑法
    第二條第一項前段規定，應適用裁判時之新法而諭知易科罰
    金之折算標準。爰審酌被告因受部分合會會員未繳交會款之
    拖累致財務狀況不佳，而冒用他人名義投標以詐得會款之犯
    罪動機、手段、犯後坦承犯行並與告訴人乙○○達成民事和
    解約定分期償還；被告現罹子宮頸癌之身體狀況，此有長庚
    紀念醫院八十八年十月十一日出具之診斷證明書、全民健康
    保險重大傷病證明申請書等件在卷足憑，及其品行、智識程
    度、所得財物等一切情狀，量處如主文所示之刑，並諭知易
    科罰金之折算標準。末查被告前未曾受任何有期徒刑以上刑
    之宣告，此有臺灣高等法院被告前案紀錄表一份附卷可憑，
    此次因一時失慮致罹刑章，其經此偵審教訓，自當知所警惕
    而無再犯之虞，本院綜核各情認上開所宣告之有期徒刑以暫
    不執行為適當，爰併予宣告緩刑二年，以啟自新。至被告所
    偽造之標單及其上被告偽造之署押，雖分別係被告所有供犯
    罪所用之物及偽造之署押，然已於歷次開標後即丟棄，業據
    被告供明在卷，是本院認該等標單及其上偽造之署押均已滅
    失無存，爰不予宣告沒收。
據上論斷，應依刑事訴訟法第二百七十三條之一第一項、第二百
九十九條第一項前段，刑法第二條第一項前段、第五十六條、第
二百十六條、第二百二十條第一項、第二百十條、第三百三十九
條第一項、第五十五條、修正後第四十一條第一項前段、第七十
四條第一款，罰金罰鍰提高標準條例第一條前段、第二條，判決
如主文。
本案經檢察官葉志飛到庭執行職務。
中    華    民    國    95    年    2     月    22    日
                刑事第二庭  審判長法  官  李  釱  任
                                  法  官  徐  子  涵
                                  法  官  劉  安  榕
上列正本證明與原本無異。
如不服本判決，應於判決送達後十日內向本院提出上訴狀（應附
繕本），上訴於臺灣高等法院。
                                  書記官  楊  馥  如
中    華    民    國    95    年    2     月    22    日
附錄本案論罪科刑法條全文：
中華民國刑法第216條
(行使偽造變造或登載不實之文書罪)
行使第條至第條之文書者，依偽造、變造文書或登載不實事項或
使登載不實事項之規定處斷。
中華民國刑法第220條
在紙上或物品上之文字、符號、圖畫、照像，依習慣或特約，足
以為表示其用意之證明者，關於本章及本章以外各罪，以文書論
。
錄音、錄影或電磁紀錄，藉機器或電腦之處理所顯示之聲音、影
像或符號，足以為表示其用意之證明者，亦同。
稱電磁紀錄，指以電子、磁性或其他無法以人之知覺直接認識之
方式所製成之紀錄，而供電腦處理之用者。
中華民國刑法第210條
(偽造變造私文書罪)
偽造、變造私文書，足以生損害於公眾或他人者，處五年以下有
期徒刑。
中華民國刑法第339條
(普通詐欺罪)
意圖為自己或第 3 人不法之所有，以詐術使人將本人或第 3 人
之物交付者，處五年以下有期徒刑、拘役或科或併科1000元以下
罰金。
以前項方法得財產上不法之利益或使第 3 人得之者，亦同。
前二項之未遂犯罰之。
附表：
┌──┬────┬────┬───┬────┬──────────────┐
│編號│冒    標│ 被冒用 │ 標 息│受詐欺活│   詐   得   金   額        │
│    │日    期│ 名義人 │（新臺│會人數  │                            │
│    │        │        │幣）  │        │ （標金×實際活會人數）     │
├──┼────┼────┼───┼────┼──────────────┤
│一  │84年5月 │秀花、英│3,600 │58人    │（00000-0000）X58=371,200（ │
│    │20日    │銘、英華│元    │        │元）                        │
│    │        │、麗花等│      │        │（註：被告係於第20會〔含首會│
│    │        │四人中之│      │        │〕時冒標，扣除死會及會首後，│
│    │        │一人    │      │        │餘活會人數為58人，又係連續四│
│    │        │        │      │        │次冒標，故活會人數並未依次減│
│    │        │        │      │        │少）                        │
├──┼────┼────┼───┼────┼──────────────┤
│二  │84年6月5│同上四人│3,500 │58人    │（00000-0000）X58=377,000（ │
│    │日      │中，除84│元    │        │元）                        │
│    │        │年5月20 │      │        │（註：被告係於第20會〔含首會│
│    │        │日遭冒標│      │        │〕時冒標，扣除死會及會首後，│
│    │        │者外，其│      │        │餘活會人數為58人，又係連續四│
│    │        │餘三人中│      │        │次冒標，故活會人數並未依次減│
│    │        │之一人  │      │        │少）                        │
│    │        │        │      │        │                            │
├──┼────┼────┼───┼────┼──────────────┤
│三  │84年6月 │同上除編│3,200 │58人    │（00000-0000）X58=394,400（ │
│    │20日    │號一、二│元    │        │元）                        │
│    │        │遭冒標者│      │        │（註：被告係於第20會〔含首會│
│    │        │外，其餘│      │        │〕時冒標，扣除死會及會首後，│
│    │        │二人中之│      │        │餘活會人數為58人，又係連續四│
│    │        │一人    │      │        │次冒標，故活會人數並未依次減│
│    │        │        │      │        │少）                        │
├──┼────┼────┼───┼────┼──────────────┤
│四  │84年7月 │同上除編│3,300 │58人    │（00000-0000）X58=388,600（ │
│    │20日    │號一至三│元    │        │元）                        │
│    │        │遭冒標者│      │        │（註：被告係於第20會〔含首會│
│    │        │外所餘之│      │        │〕時冒標，扣除死會及會首後，│
│    │        │一人    │      │        │餘活會人數為58人，又係連續四│
│    │        │        │      │        │次冒標，故活會人數並未依次減│
│    │        │        │      │        │少）                        │
├──┴────┴────┴───┴────┴──────────────┤
│      合計詐得金額：新臺幣153萬1千200元                                 │
└────────────────────────────────────┘


司法院資訊處製作；財團法人民間司法改革基金會備份。
